【裁判字號】    97,上訴,3527
【裁判日期】    970918
【裁判案由】    遺棄
【裁判全文】
臺灣高等法院刑事判決                97年度上訴字第3527號
上  訴  人  臺灣桃園地方法院檢察署檢察官
被      告  甲○○
                      號
上列上訴人因被告遺棄案件，不服臺灣桃園地方法院97年度訴字
第114 號，中華民國97年6 月25日第一審判決（起訴案號：臺灣
桃園地方法院檢察署96年度偵字第20631 號），提起上訴，本院
判決如下：
    主  文
上訴駁回。
    理  由
一、公訴意旨略以：被告甲○○於民國（下同）95年5 月20日，
    將其於同年月10日甫生產之兒子莊○樂，托予褓姆胡韻琳照
    顧，約定每月託嬰費用為新臺幣（下同）14,000元，奶粉及
    尿布則由被告甲○○自行購買交給胡韻琳。詎被告甲○○僅
    支付託嬰費用2 萬餘元並斷續提供奶粉及尿布，竟於96年6
    月15日起即無法連絡，且於同年月29日以手機簡訊向胡韻琳
    （起訴書誤載為甲○○）告以「不用再跟我說任何事了，不
    要再打電話給我，不然我要換電話」（下稱上開簡訊內容）
    等語，對莊○樂不為生存必要之養育。嗣經胡韻琳（起訴書
    誤載為甲○○）通報桃園縣政府社會局後報警查獲。因認被
    告甲○○係涉犯刑法第294 條第1 項後段之對於無自救力之
    人，依法令應養育，而不為其生存所必要之養育罪嫌云云。
二、按犯罪事實應依證據認定之，無證據不得認定犯罪事實，不
    能證明被告犯罪者，應諭知無罪之判決，刑事訴訟法第154
    條第2 項、第301 條第1 項分別定有明文。又按刑法第294
    條第1 項後段之遺棄罪，以對於無自救力之人不盡扶養、保
    護義務，而致其有不能生存之虞，始克成立。若負有此項義
    務之人，不盡其義務，而事實上尚有他人為之養育或保護，
    對於該無自救力人之生命，並不發生危險者，則僅民事責任
    問題，即難成立該條之罪，亦有最高法院23年度上字第2259
    號、29年度上字第3777號、31年度上字第1867號、87年度台
    上字第2395號判例意旨可資參照。
三、公訴人認被告甲○○涉有上揭遺棄罪嫌，無非係以被告將其
    甫生產之幼子莊○樂托予褓姆胡韻琳照料，惟被告僅支付託
    嬰費用2萬餘元並斷續提供奶粉及尿布，其後即未再支付托
    嬰費用及提供莊○樂奶粉及尿布，並傳簡訊給胡韻琳，表明
    不願再理會過問莊○樂之事，為其主要論據。
四、訊據被告甲○○對於其子莊○樂為95年5 月10日出生，而其
    於95年5 月20日起即將之托由胡韻琳負責照護，並曾於96年
    6 月29日以手機傳送上開簡訊內容予胡韻琳之事實坦承不諱
    ，惟辯稱：其因為工作不穩定，無法如期支付胡韻琳褓姆費
    ，胡韻琳要其簽本票，還要其給付3 萬元，所以其才會傳簡
    訊叫胡韻琳不要再跟其講這件事等語。
五、經查：
（一）證人胡韻琳於警詢、檢察官訊問時證述：被告於95年5 月
      20日起即將莊○樂交由伊照顧，被告一開始都有送尿布、
      奶粉過來，並有陸續給付2 萬多元的托育費用，但是一直
      到96年6 月伊與被告最後一次通話後，被告就對小孩置之
      不理，並傳簡訊要伊不要再跟被告講孩子的事，否則就要
      換電話，伊就於96年6月底跟社會局社工聯絡，由社會局
      將小孩安置在庇護中心等語（偵卷第7至9頁、第13至14
      頁）。足見證人胡韻琳與被告間顯有契約關係存在，依雙
      方之契約，證人胡韻琳對被告之子莊○樂即有保護、扶助
      等義務。而被告之子莊○樂既於證人胡韻琳家中受到良好
      、妥善及完全之照顧、扶養，且於證人胡韻琳將被告之子
      莊○樂交予社會局處理後，社會局亦給予莊○樂妥善之照
      護，堪認被告之子莊○樂事實上尚有他人為之養育或保護
      ，並未因被告不與證人胡韻琳聯絡，不盡其養育、保護之
      義務，而有陷於不能生存之虞之情事。是被告之子莊○樂
      之生命，並不發生危險，依上開實務見解，應難認被告所
      為核與刑法第294條第1項後段之遺棄罪之構成要件相符
（二）縱被告於事後有未按期支付褓姆費等相關費用之情事，僅
      屬證人胡韻琳得向被告請求支付該等費用之民事糾紛，不
      得因被告未按期支付或給付褓姆費用等相關費用不足，即
      認被告涉有上揭遺棄之犯行。
（三）況被告於警詢、本院審理時供述：伊在將莊○樂交由胡韻
      琳照顧6 、7 月後，因無法給付胡韻琳托育費用，就有想
      要把小孩接回來自己照顧，但是胡韻琳說如果伊把小孩接
      回去以後，就沒有辦法工作，也就沒有辦法還胡韻琳錢，
      所以胡韻琳不願意讓伊將小孩接回去，後來胡韻琳一天打
      4 、5 通電話給伊向伊要褓姆費，因為伊沒有錢給胡韻琳
      ，胡韻琳要伊簽本票，所以伊才會傳簡訊叫胡韻琳不要再
      跟伊講這件事等語，堪認被告傳簡訊之目的，係因胡韻琳
      一再向其追討托育費用，而其無法給付，遂傳送上開簡訊
      內容予胡韻琳，亦無法因此認被告於傳送上開簡訊內容之
      時即有遺棄其子莊○樂之主觀犯意。
（四）綜上各情，勾稽以觀，被告身為人母，未能善盡為母之責
      ，此舉實已造成其子身心受創，其將其子交付證人胡韻琳
      後，因無力支付褓姆費用而不與證人胡韻琳聯絡，且未按
      期支付應給付予證人胡韻琳之褓姆費用，積欠褓姆費用至
      今未全數償還，所為顯有不當之處。然因莊○樂事實上尚
      有他人為之養育或保護，雖被告未善盡為人父母之教養撫
      育責任，但莊○樂之生命，並不因此發生危險，詳如前述
      。基此，被告所為，究難以刑法上之遺棄罪相繩。是本院
      自難僅憑公訴人所提之上開證據，而認被告確有公訴意旨
      所指之犯罪。此外，本院復查無其他積極證據足資證明被
      告有何公訴人所指訴之上揭遺棄犯行，既不能證明被告犯
      罪，自應依法諭知被告無罪之判決。
（五）上訴意旨援引最高法院87年度台上字第2395號判例為論據
      ，指摘原審判決所持之見解不當。但查最高法院該判例意
      旨闡謂：「刑法第294 條第1 項後段之遺棄罪，以負有扶
      助、養育或保護義務者，對於無自救力之人，不為其生存
      所必要之扶助、養育或保護為要件。所謂「生存所必要之
      扶助、養育或保護」，係指義務人不履行其義務，於無自
      救力人之生存有危險者而言。是本院29年度上字第3777號
      判例所稱：「若負有此項義務之人，不盡其義務，而事實
      上尚有他人為之養育或保護，對於該無自救力人之生命，
      並不發生危險者，即難成立該條之罪」，應以於該義務人
      不履行其義務之際，業已另有其他義務人為之扶助、養育
      或保護者為限；否則該義務人一旦不履行其義務，對於無
      自救力人之生存自有危險，仍無解於該罪責。」經細繹上
      則判例要旨，得知該院仍認若負養育義務之人，不盡其義
      務，而事實上尚有他人為之養育或保護，對於該無自救力
      人之生命，並不發生危險者，即難成立刑法第294 條第1
      項後段之遺棄罪。茲查被告身為人母，未能善盡為母之責
      ，囿於經濟能力不佳，於將其幼子莊○樂交付褓姆胡韻琳
      後，因無力支付褓姆費用而不與胡韻琳聯絡，且未按期支
      付應給付予胡韻琳之褓姆費用，復未再提供奶粉及尿布供
      莊○樂使用，所為顯有不當之處；然因莊○樂事實上尚有
      他人即胡韻琳，以及隨後獲報出面處理之桃園縣政府社會
      局相關人員，為之養育或保護，莊○樂之生命，並不因此
      發生危險，詳如前述。即此上訴意旨引用最高法院87年度
      台上字第2395號判例為據，指摘原審判決不當，應非足採
      。
六、綜上，因被告被訴涉犯刑法第294 條第1 項後段之對於無自
    救力之人，依法令應養育，而不為其生存所必要之養育罪嫌
    ，尚屬不能證明。原審依法諭知被告無罪，並無違誤。檢察
    官提起本件之上訴，為無理由，應予駁回。
七、被告經本院合法傳喚，無正當理由未到庭，而不待其陳述逕
    為判決。
據上論斷，應依刑事訴訟法第368條、第371條，判決如主文。
本案經檢察官周志榮到庭執行職務。
中    華    民    國    97    年    9     月    18    日
            刑事第九庭審判長法  官  陳貽男
                            法  官  何信慶
                            法  官  周盈文
以上正本證明與原本無異。
檢察官如不服本判決，應於收受送達後十日內向本院提出上訴書
狀，其未敘述上訴之理由者並得於提起上訴後十日內向本院補提
理由書（均須按他造當事人之人數附繕本）。
                            書記官  余姿慧
中    華    民    國    97    年    9     月    18    日


司法院資訊處製作；財團法人民間司法改革基金會備份。
